臺灣屏東地方法院民事判決　　　　　　　　96年度訴字第44號
原　　　告　　乙○○
被　　　告　　丙○○
兼訴訟代理人　甲○○
上列當事人間請求返還不當得利事件，本院於民國96年4 月13日
言詞辯論終結，判決如下：
    主  文
原告之訴駁回。
訴訟費用由原告負擔。
    事實及理由
一、按訴狀送達後，原告不得將訴變更或追加他訴，但擴張或減
    縮應受判決事項之聲明者，不在此限。民事訴訟法第255 條
    第1 項第3 款定有明文。本件原告原起訴請求被告給付新臺
    幣（下同）83萬3,300 元，嗣於本院言詞辯論時，減縮請求
    被告給付73萬3,350 元，核屬應受判決事項之減縮，應予准
    許。
二、原告起訴主張：原告於民國88年5 月31日經由掮客介紹，向
    經營地下錢莊之被告借款新臺幣（下同）50萬元（下稱系爭
    借款），雙方約定利息按年息百分之30計算，並由原告提供
    其所有之位於屏東縣佳冬鄉○○段149 地號土地設定權利價
    值50萬元之抵押權予被告丙○○，以為擔保，至於清償期雙
    方則未約定。嗣因原告無力支付如此高額之利息，遂與被告
    合意，將利率降為按年息百分之24計算。惟於95年9 月間，
    原告籌措50萬元請求償還所欠本金，被告竟予拒絕，並要求
    原告給付與依年息百分之30計算之利息差額，金額高達20萬
    元，否則即將強制執行原告所有之前揭土地，經多方協商，
    仍不得要領，計原告前後共給付予被告之利息，多達93萬元
    。原告將前開土地設定抵押權予被告丙○○時，就利息部分
    既僅登記按年息百分之8 計算，則原告之前分別依年息百分
    之30、24，給付予被告之利息，扣除系爭借款依年息百分之
    8 計算之應給付予被告之利息19萬6,650 元外，差額73 萬
    3,350 元部分，被告顯係無法律上之原因而為收受，爰依不
    當得利之法律關係，請求被告應返還前開差額等語。並聲明
    ：被告應給付原告73萬3,350 元。
三、被告辯以：當初原告借用系爭借款時，曾自行承諾7 天即會
    還款，至抵押權存續期間設定3 個月，及利息按每月百分之
    2.5 計算，均係依原告自己所言而決定。再者，原告自88年
    8 月14日起至96年3 月1 日止，僅共給付68萬5,000 元，非
    如原告所稱給付高達93萬元等語。並聲明：求為判決駁回原
    告之訴。
四、兩造爭執暨不爭執事項：
  (一)兩造不爭執事項如下，並有土地登記謄本在卷可佐：
  1.原告於88年5 月31日，向被告借款50萬元，雙方約定利息按
    年息百分之30計算，並由原告提供其所有之位於屏東縣佳冬
    鄉○○段149 地號土地設定權利價值50萬元之抵押權予被告
    丙○○，以為擔保。
  2.前開不動產抵押權登記之存續期間為自88年5 月28日起至同
    年8 月28日；清償日期為88年8 月28日；利息按年息百分之
    8 計算；違約金則以每百元日息1 角計算。
  (二)爭執事項：
  1.系爭借款迄今原告共支付利息若干？
  2.被告就所收取之超過按年息百分之8 計算之利息部分，是否
    無法律上之原因而受有利益，並致原告受有損害，而應返還
    予原告？
五、就上開爭執事項，本院判斷如下：
  (一)系爭借款迄今原告共支付利息若干？
    按「當事人主張有利於己之事實者，就其事實有舉證之責任
    。」民事訴訟法第277 條前段定有明文。次按，「當事人主
    張之事實，經他造於準備書狀內或言詞辯論時或在受命法官
    、受託法官前自認者，無庸舉證。」，同法第279 條第1 項
    亦有規定。原告主張就系爭借款，已共給付利息93萬元予被
    告乙情，被告雖不否認曾收受原告給付之利息，惟否認金額
    高達93萬元，並辯稱自88年8 月14日起至96年3 月1 日止，
    原告給付予被告之利息，合計僅68萬5,000 元等語。本件原
    告就系爭借款迄今已給付被告利息共計93萬元乙情，既為被
    告所否認，則揆諸上開規定，原告就此有利於己之積極事實
    ，自負有舉證之責。然查：原告就此部分主張之事實，雖提
    出被告所不爭執之郵政國內匯款執據44紙為證，並陳稱部分
    匯款單業已遺失，而部分超過匯款金額之利息，係由伊親送
    至被告家中，交由被告甲○○或其家人收受，惟疏未請被告
    甲○○或其家人出具收據等語。惟經本院核算原告提出之前
    開44紙匯款執據，金額共計49 萬2,500元，不足其所主張之
    已給付金額93萬元；又其就所稱曾支付現金交由被告甲○○
    及其家人收受之情，業為被告所否認，原告復未能舉證據以
    實其說，是揆諸前開民事訴訟法第277 條前段之規定，自難
    遽為原告確已給付共計93萬元之利息予被告之認定。惟被告
    就原告究共給付若干利息予被告，既自認為68萬5,000 元，
    有如前述，且提出與所述相符並為原告所不爭執之郵政存簿
    儲金簿為證，而被告自認之金額又已超過原告所舉證證明之
    49 萬2,500元，則依民事訴訟法第279 條第1 項之規定，自
    可認於被告此部分自認之範圍，原告確曾給付被告利息68萬
    5,000 元。
  (二)被告就所收取之超過按年息百分之8 計算之利息部分，是否
    無法律上之原因而受有利益，並致原告受有損害，而應返還
    予原告？
  1.原告向被告借用系爭款項時，確由原告提供其所有之位於屏
    東縣佳冬鄉○○段149 地號土地設定權利價值50萬元之抵押
    權予被告丙○○，以為擔保，利息則登記為按年息百分之8
    計算之情，前已述及。至系爭借款之利率，不論係原告主張
    之先為年息百分之30，再降為百分24（見本院卷第29頁），
    抑被告主張之每月百分之2.5 （即年息百分之30，見本院卷
    第30頁），就利率部分之約定，皆係經原告與被告雙方同意
    後達成之情，則為兩造所不爭執（見本院卷第29、30頁）；
    參酌原告自承：至於抵押權為何會設定成利息按年息百分之
    8 計算、違約金按每百元日息1 角，伊也不清楚，是被告他
    們去辦的等語（見本院卷第29頁），顯見兩造就系爭借款之
    利率，係合意約定為年息百分30，嗣或降至百分之24，而抵
    押權設定登記之利息為年息百分之8 ，並非兩造實際所合意
    之利率甚明。
  2.按「無法律上之原因而受利益，致他人受有損害者，應返還
    其利益。雖有法律上之原因，而其後已不存在者，亦同。」
    民法第179 條定有明文。是以須具備受有利益、致他人受有
    損害及無法律上之原因三者，始該當民法第179 條不當得利
    之要件。次按，民法第205 條規定：「約定利率，超過週年
    百分之二十者，債權人對於超過部分之利息，無請求權。」
    足見，最高利率之限制，雖為強行規定，但違反之者，不僅
    原本之債並非無效，利息之債之約定，亦屬有效，惟超過最
    高利率部分為自然債權，債權人尚無請求權而已，如債務人
    任意給付，債權人之受領，無不當得利可言，最高法院29年
    上字第1306號判例可資參照。茲兩造間就系爭借款約定之利
    率，不論係雙方不爭執之年息百分之30，或原告主張之嗣後
    降至百分之24，雖均已超過民法第205 條規定之最高利率（
    即年息百分之20），惟此利率既係渠雙方所合意約定，而抵
    押權設定登記之利息為年息百分之8 ，並非兩造實際所合意
    之利率，有如前述，則依諸上揭規定及說明，被告受領原告
    任意給付之超過按年息百分之8 計算之利息，尚非無法律上
    之原因而受利益，自無不當得利可言。故原告依不當得利法
    律關係，請求被告返還此部分之利息，並無理由。
六、綜上，被告受領原告任意給付之超過按年息百分之8 計算之
    利息，既非無法律上之原因而受利益，則原告依不當得利法
    律關係，請求被告返還利息差額73萬3,350 元，即無理由，
    應予駁回。
七、本件判決基礎已臻明確，兩造其餘主張及陳述，核與判決結
    果無影響，毋庸再予逐一審酌論述，附此敘明。
八、結論：原告之訴為無理由，依民事訴訟法第78條，判決如主
    文。
中　　華　　民　　國　　96　　年　　4 　　月　　26　　日
                  民事第一庭  法　官　徐美麗
正本係照原本作成。
如對判決上訴，須於判決送達後20日內向本院提出上訴狀，其未
表明上訴理由者，應於提出上訴後20日內向本院補提理由書狀（
均須按他造當事人之人數附繕本）。
中　　華　　民　　國　　96　　年　　4 　　月　　26　　日
                                書記官　曾文玲
